【裁判字號】    88,重訴,118
【裁判日期】    890215
【裁判案由】    分配表異議之訴
【裁判全文】
臺灣嘉義地方法院民事判決  八十八年度重訴字第一一八號
    原      告  丙○○
    訴訟代理人  林春發律師
                甲○○
    被      告  台東區中小
    法定代理人  乙○○
    訴訟代理人  邱創典律師
右當事人間分配表異議之訴事件，本院判決如左：
    主    文
原告之訴駁回。
訴訟費用由原告負擔。
    事    實
甲、原告方面：
  一聲明：求為判決：本院八十六年度執字第四一八二號債務執行事件就如附表所示
    編號１至之建物拍賣所得價金新台幣（下同）二千八百十一萬七千元，准原告
    以一千一百零九萬零六百九十元之債權優先於被告之第一順位抵押權所擔保之債
    權受分配。
  二陳述：
    （一）訴外人宏易建設有限公司興建如附表編號１至所示之建物（即嘉義縣東
          石鄉萬代福園房屋），係向訴外人信普營造工程有限公司借牌，實際上乃
          由宏易建設有限公司招募下包廠商進場施工，迨民國八十四年三月間，因
          宏易建設有限公司發生財務危機，無力繼續興建，原告基於同業情誼，乃
          承攬該一工程，同時為避免大費周章，而沿用原下包廠商繼續施工，且為
          節稅起見，先由原告匯款入宏易建設有限公司帳戶，再由宏易建設有限公
          司簽發支票以支付下包廠商工程款。又該工程之調度運作、驗收、辦理保
          存登記乃至派員進駐銷售，均係原告所為，此觀證人黃俊祥所證自明。且
          原告聲請台灣高雄地方法院以八十五年度促字第一五００三號對宏易建設
          有限公司所發支付命令，業已確定，於台灣高雄地方法院八十七年度重訴
          字第一二０號原告與宏易建設有限公司間確認法定抵押權存在事件，宏易
          建設有限公司復自認：其積欠原告工程款一千一百零九萬零六百九十元，
          原告就如附表編號１至所示建物有法定抵押權存在等語。足見，原告與
          宏易建設有限公司確有承攬關係存在。
    （二）按承攬工作為建築物，或其他土地上之工作物，或為此等工作物之重大修
          繕者，承攬人就承攬關係所生之債權，對於其工作所附之定作人之不動產
          ，有抵押權，為民法第五百十三條所明定。又參照民法第八百六十五條規
          定，就同一不動產設定數抵押權者，其次序依登記（即抵押權生效）之先
          後定之之法意，法定抵押權雖無須登記，但既成立生效在先，其受償順序
          自應優先於嗣後成立生效之設定抵押權，最高法院六十三年台上字第一二
          四０號亦著有判例。原告向宏易建設有限公司承攬工程，完成如附表編號
          １至所示建物之興建，就其工程款債權一千一百零九萬零六百九十元，
          對於如附表編號１至所示之建物，自有法定抵押權，且應優先於被告嗣
          後成立生效之設定抵押權。乃本院八十六年度執字第四一八二號債務執行
          事件所製作之分配表，就如附表編號１至所示建物拍賣所得之價金二千
          八百十一萬七千元，竟將原告之債權列為普通債權，由被告以第一順位抵
          押權人之地位優先受分配，且被告對於原告之聲明異議又為反對之陳述，
          以致異議未終結，為此，爰依強制執行法第四十一條第一項前段之規定，
          提起本件分配表異議之訴，請求判決如原告之聲明所示。
  三證據：提出台灣高雄地方法院八十七年度重訴字第一二０號民事判決、八十五年
    度促字第一五００三號支付命令、支付命令確定證明書、帳冊各一件、收據四紙
    、匯款單五紙及支票二十二紙為證，並聲請本院調閱台灣高雄地方法院八十七年
    度重訴字第一二０號確認法定抵押權存在民事事件卷宗，暨訊問證人黃俊祥、陳
    林玉。
乙、被告方面：
  一聲明：求為判決如主文所示。
  二陳述：
    （一）本院八十六年度執字第四一八二號債務執行事件，原告具狀聲明參與分配
          ，並提出台灣高雄地方法院八十五年度促字第一五００三號支付命令及確
          定證明書為憑，當時其係主張對宏易建設有限公司有票款債權。迨八十七
          年五月六日，其具狀陳稱係以承攬所生之工程款債權參與分配，並主張對
          如附表編號１至所示之建物有法定抵押權存在，惟其所提出之工程款證
          明書卻記載：「宏易建設有限公司於嘉義縣東石鄉興建住宅案名為萬代福
          園負責人朱春杰先生委託翊正營造辦理房屋銷售、工程興建工程付款等，
          在此謹對於工程付款之明細：：確認如下：：以上付款即由朱春杰先生開
          立支票由翊正營建負責人丙○○先生代墊付款：：」等語。可見，本件縱
          使有承攬關係存在，其當事人亦應為翊正營造股份有限公司而非原告本人
          ，從而，原告主張其對如附表所示編號１至所示之建物有法定抵押權存
          在，即有未合。
    （二）本件工程之承攬人為訴外人信普營造工程有限公司，此於宏易建設有限公
          司以如附表編號１至所示建物向被告辦理營建融資貸款時，業經信普營
          造工程有限公司出具證明書，表明該公司係承攬人，且宏易建設有限公司
          業已付清工程款。足見，無論原告或翊正營造股份有限公司，均非本件工
          程之承攬人。又依訴外人東華建築經理股份有限公司所提工程進度查核報
          告及照片，本件工程於八十四年四月一日即已完成全部三樓頂版，且承攬
          人仍係信普營造工程有限公司不變，可見，證人黃俊祥證稱：原告負責完
          成百分之二十之灌漿工程等語，尚屬有誤。至證人黃俊祥所稱由原告完成
          之磁磚黏貼、水電工程、粉刷、門窗安裝、欄杆架設、庭園景觀、排水防
          水工程及社區道路之舖設，均非建築結構本體，其所生債權自無法定抵押
          權可言。
    （三）綜上所述，本件原告主張其向宏易建設有限公司承攬如附表編號１至所
          示建物之興建，其工程款債權一千一百零九萬零六百九十元，對於如附表
          編號１至所示之建物有法定抵押權，並優先於被告之抵押權，應無足取
          。從而，原告提起本件分配表異議之訴，即非有理由，應予駁回。
  三證據：提出東華建築經理股份有限公司函（含營建融資撥款申請書、工程進度查
    核報告、照片、證明書及撥款批示單）八件為證。
丙、本院依職權調閱本院八十六年度執字第四一八二號債務執行事件卷宗。
    理      由
一、原告主張：伊於八十四年三月間，承攬訴外人宏易建設有限公司所建如附表編號
    １至所示之建物，工程款共一千一百零九萬零六百九十元，尚未據清償，依民
    法第五百十三條規定，伊之債權對如附表編號１至所示之建物有法定抵押權，
    優先於被告嗣後成立生效之設定抵押權。惟本院八十六年度執字第四一八二號債
    務執行事件所製作之分配表，竟將伊之債權列為普通債權，後於被告之債權受分
    配，伊對此聲明異議，又為被告所反對，以致異議未終結等情，爰依強制執行法
    四十一條第一項前段提起分配表異議之訴，求為本院八十六年度執字第四一八二
    號債務執行事件就如附表所示編號１至之建物拍賣所得價金二千八百十一萬七
    千元，准伊以一千一百零九萬零六百九十元之債權優先於被告之第一順位抵押權
    所擔保之債權受分配之判決。
二、被告則以：本件工程之承攬人為訴外人信普營造工程有限公司，並非原告或原告
    所經營之翊正營造股份有限公司，且宏易建設有限公司已向信普營造工程有限公
    司付清工程款，自難認原告對宏易建設有限公司有工程款債權存在，而對如附表
    編號１至所示之建物有法定抵押權。至原告或翊正營造股份有限公司縱使完成
    磁磚、水電、粉刷、門窗、欄杆、庭園、排水防水及道路等非建築結構本體之工
    程，其債權亦無法定抵押權。原告主張其債權有法定抵押權，優先於伊之抵押權
    ，並無足取，其提起本件分配表異議之訴，非有理由，應予駁回等語，資為抗辯
    。
三、本件原告主張之事實，固據其提出台灣高雄地方法院八十七年度重訴字第一二０
    號民事判決、八十五年度促字第一五００三號支付命令、支付命令確定證明書、
    帳冊各一件、收據四紙、匯款單五紙及支票二十二紙為證，並經本院調閱台灣高
    雄地方法院八十七年度重訴字第一二０號確認法定抵押權存在民事事件及本院八
    十六年度執字第四一八二號債務執行事件卷宗，惟查：由原告所提出之四紙收據
    （即被告所稱工程款證明書）記載：「宏易建設有限公司於嘉義縣東石鄉興建住
    宅案名為萬代福園負責人朱春杰先生委託翊正營造辦理房屋銷售、工程興建工程
    付款等，在此謹對於工程付款之明細：：確認如下：：以上付款即由朱春杰先生
    開立支票由翊正營建負責人丙○○先生代墊付款：：」等語，已可見原告與宏易
    建設有限公司間之法律關係並非承攬關係，否則，豈有非由定作人支付承攬人報
    酬，反由承攬人提供資金於定作人之理﹖此觀東華建築經理股份有限公司所提工
    程進度查核報告及照片，顯示本件工程結構部分八十四年四月一日即已完成，而
    原告則遲至八十四年三月二十七日始為介入並匯款於宏易建設有限公司，益為明
    白。又證人黃俊祥及陳林玉雖證稱：本件係在原告介入後繼續沿用原有之下游廠
    商等語，惟無從憑此證明各該下游廠商係向原告承攬（次承攬），而非向宏易建
    設有限公司或信普營造工程有限公司承攬，自難據以認定原告與宏易建設有限公
    司間有承攬關係存在，何況，在原告介入時，本件工程結構部分業已完成，尤難
    謂原告向宏易建設有限公司承攬本件結構部分之施作工程。又依證人黃俊祥所證
    ，原告於介入後，雖陸續完成磁磚、水電、粉刷、門窗、欄杆、庭園、排水防水
    及道路等工程，惟此俱非本件建物結構部分之施作，縱使此部分原告與宏易建設
    有限公司間有承攬關係，仍難主張其工程債權對於如附表編號１至所示之建物
    有法定抵押權（司法院民事法律專題研究(一)房屋委建合建承攬第十二則採相同見
    解）。
四、綜上所述，本件尚難謂原告與宏易建設有限公司間有承攬關係存在，且在其介入
    後完成之水電等工程，並非建物結構之施作，尤難謂有法定抵押權可言，則原告
    主張其對宏易建設有限公司之債權，就如附表編號１至所示之建物有法定抵押
    權存在，並優先於被告之抵押權，自無可採。從而，原告提起本件分配表異議之
    訴，即非有理由，應予駁回。
五、據上論結，本件原告之訴為無理由，依民事訴訟法第七十八條判決如主文。
中      華      民      國    八十九    年      二      月      十五    日
~B臺灣嘉義地方法院民事庭
~B法      官  春生
右為正本係照原本作成
如對本判決上訴須於判決送達後廿日內向本院提出上訴狀
中      華      民      國    八十九    年      二      月      十七    日
~B法院書記官  王博昭


司法院資訊處製作；財團法人民間司法改革基金會備份。
